臺灣高等法院臺中分院刑事判決　　 100年度選上訴字第1049號
上　訴　人
即　被　告　許通洲
選任辯護人　張繼準律師
　　　　　　黃琪雅律師
上列上訴人因違反公職人員選舉罷免法案件，不服臺灣彰化地方
法院100年度選訴字第1號中華民國100年3月31日第一審判決（起
訴案號：臺灣彰化地方法院檢察署99年度選偵字第213號），提
起上訴，本院判決如下：
    主  文
原判決撤銷。
許通洲對於有投票權之人，交付賄賂，而約其投票權為一定之行
使，處有期徒刑年貳月，褫奪公權貳年。扣案茶葉貳罐，沒收
。
    事  實
一、許通洲自民國（下同）87年起至95年止，曾擔任彰化縣鹿港
    鎮永安里里長，並邀請蘇文行擔任該里第5鄰鄰長。其於99
    年4 月12日登記為99年度臺灣省彰化縣鹿港鎮第19屆永安里
    里長選舉之候選人（後當選該里里長），而蘇文行（所涉投
    票受賄罪，業經台灣彰化地方法院檢察署檢察官另為緩起訴
    處分）則仍為永安里第5鄰鄰長，並於上開里長選舉中具有
    投票權。許通洲於99年1月間已表示參選永安里里長之意願
    ，竟於99年4月上旬某日，基於對於有投票權人交付賄賂之
    犯意，將自其友人張清溪持以抵償欠款之茶葉（起訴書載為
    許通洲向張清溪所購入），分裝入4兩裝之茶葉罐內，再以2
    罐為單位（即俗稱半斤，價值約新台幣250元）裝入載有「
    杉林溪」產地字樣之手提袋後，前往彰化縣鹿港鎮○○路臨
    188號蘇文行之工廠（起訴書原載為同縣、鎮○○里○○○路
    14巷11號蘇文行住處，經公訴人當庭請求更正），將上開茶
    葉交付有投票權之蘇文行後，請求蘇文行於99年6月12日所
    舉行之彰化縣鹿港鎮第19屆永安里里長選舉中，將選票投給
    里長候選人許通洲，而與蘇文行約定其投票權為一定之行使
    後離去；其後並於同年5月初，寄送邀請卡予蘇文行，邀請
    蘇文行於同年5月9日前去參加其競選總部成立大會，使蘇文
    行更進一步確認其確有參選之決意。嗣經警接獲情資後，循
    線於99年5月19日，前去彰化縣鹿港鎮○○路臨188號蘇文行
    之上開工廠，經蘇文行同意後搜索時，蘇文行主動交出許通
    洲所交付之上開茶葉扣案，始查悉上情。
二、案經彰化縣警察局鹿港分局報告臺灣彰化地方法院檢察署檢
    察官偵查起訴。
    理  由
一、證據能力方面：
（一）按被告以外之人於審判外之言詞或書面陳述，除法律有規
      定者外，不得作為證據；惟被告以外之人於偵查中向檢察
      官所為陳述，除顯有不可信之情況者外，得為證據，刑事
      訴訟法第159條第1項、159條之1第2項定有明文。蓋因檢
      察官與法官同為司法官署，且檢察官代表國家偵查犯罪，
      依法有訊問被告、證人及鑑定人之權力，且須對被告有利
      、不利之情形均應注意，況徵諸實務運作，檢察官實施刑
      事偵查程序，亦能恪遵法定程序之要求，不致有違法取證
      情事且可信度極高，是被告以外之人前於偵查中已具結而
      為證述，除反對該項供述得具有證據能力之一方，已釋明
      「顯有不可信之情況」之理由外，不宜以該證人未能於審
      判中接受他造之反對詰問為由，即遽指該證人於偵查中之
      陳述不具證據能力，方符前揭法條之立法意旨。查本案證
      人蘇文行於檢察官偵查中所為之證述，業經其具結在卷，
      被告及其辯護人等於原審及本院審理時，均未具體指出檢
      察官在偵查時，有任何以強暴、脅迫、詐欺、利誘等不法
      採證方式詢問證人蘇文行之情形，是客觀上自無從認定證
      人蘇文行於偵查中之證言有何顯不可信之情況；且證人蘇
      文行其後亦經原審及本院傳喚後，於審判程序時，接受檢
      察官及選任辯護人之交互詰問（詳見後述），故縱證人蘇
      文行於偵查中雖未經被告反對詰問，然其後亦在審理中接
      受選任辯護人之詰問而獲補正。是前揭證人於偵查中之證
      言自具有證據能力，則選任辯護人爭執證人蘇文行於偵查
      中之證言無證據能力，並無可採。
（二）又按被告以外之人（包括證人、鑑定人、告訴人、被害人
      及共同被告等）於審判外之言詞或書面陳述，除法律有規
      定外，不得作為證據；被告以外之人於檢察事務官、司法
      警察官或司法警察調查中所為之陳述，與審判中不符時，
      其先前之陳述具有較可信之特別情況，且為證明犯罪事實
      存否所必要，得為證據，刑事訴訟法第159條第1項、第15
      9條之2分別定有明文。是被告以外之人於審判外之言詞或
      書面，即屬傳聞證據，因有悖法院直接審理及言詞審理之
      精神，妨礙當事人之反對詰問權，影響程序正義之實現，
      除法律別有規定外，原則上不具證據能力。又刑事訴訟法
      第159條之2規定所謂「調查中所為之陳述與審判中不符
      」之要件，應就前、後階段之陳述進行整體判斷，以決定
      其間是否具有實質性差異；所謂「較可信之特別情況」
      之情，亦應就前後陳述時之各種外部情況進行比較，以資
      決定何者外部情況具有可信性，若陳述係在特別可信之情
      形況所為，則虛偽陳述之危險性即不高，雖係審判外陳述
      ，或未經被告反對詰問，仍得承認其有證據能力；又所
      謂外部情況認定之情形，例如，(1)時間之間隔：陳述人先
      前陳述是在記憶新的情況下直接作成，一般與事實較相近
      ，事後可能因陳述人對被告有所顧忌或同情，因而在被告
      面前較不願陳述不利被告之事實；(2)有意識的迴避：由於
      先前陳述時被告未在場，是陳述人直接面對詢問警員所為
      陳述較為坦然；事後可能因陳述人對被告有所顧忌或同情
      ，因而在被告面前較不願陳述不利被告之事實；(3)受外力
      干擾：陳述人單獨面對檢察事務官或司法警察（官）所為
      之陳述，程度上較少會受到強暴、脅迫、詐欺、利誘或收
      買等外力之影響，其陳述較趨於真實，若被告在庭或有其
      他成員參與旁聽時，陳述人可能會本能的作出迴避對被告
      不利之證述，或因不想生事乃虛構事實而為陳述；(4)事後
      串謀：目擊證人對警察描述所目賭情形，因較無時間或動
      機去編造事實，客觀上亦較難認與被告間有勾串情事，其
      陳述具有較可信性，但事後因特殊關係，雙方可能因串謀
      而統一口徑，或事後情況變化，兩者從原先敵對關係變成
      現在友好關係等情，其陳述即易偏離事實而較不可信；(5)
      警詢或檢察事務官調查時，有無辯護人、代理人或親友在
      場：如有上開親誼之人在場，自可期待證人為自由從容之
      陳述，其證言之可信度自較高；(6)警詢或檢察事務官所作
      之調查筆錄記載是否完整：如上開筆錄對於犯罪構成要件
      、犯罪態樣、加重減輕事由或起訴合法要件等事實或情況
      ，均詳實記載完整，自可推定證人陳述與事實較為相近，
      而可信為真實。法院除審酌上列因素綜合判斷外，亦應細
      究陳述人問答態度、表情與舉動之變化，此一要件係屬訴
      訟法事實之證明，以自由證明為已足。是若被告以外之人
      於審判外之陳述，係在特別可信之情況下所為，則虛偽陳
      述之危險性即不高，雖係審判外陳述，或未經被告反對詰
      問，仍得承認具有證據能力。經查：本件證人蘇文行於警
      詢中，經警詢其有關被告為何要贈與上開茶葉等問題時證
      稱：被告許通洲有提起要參選永安里里長並尋求支持，要
      離開時才將茶葉放在我家客廳，我曾風聞許通洲要參選永
      安里里長，而許通洲在贈送茶葉當日亦向我提起我才知道
      要參選等語（參見彰化縣警察局彰警刑偵一字第09900298
      73號警卷宗第3頁至第4頁）等語；與其後在偵查中或原審
      審理時所證：被告係事後打電話請其支持伊參選里長等語
      ，或其不確定被告當場有無談及參選里長，並表示其接受
      警詢時精神狀況不佳等情，核其此部分之證言，前、後間
      雖有上開出入。然審酌證人蘇文行前開警詢所證，距本件
      被告犯罪之時間點較為接近，依常情而言，其記憶應較為
      清晰、明確；又因其被查獲時，未及與被告等人勾串說詞
      ，是其當時之證言應未受外力干擾，自較具可信度；再者
      其於前述員警詢問時，神情輕鬆自然，反應正常，回答問
      題時並無遲緩之情形，且員警詢問後，並向其確認其意識
      是否自由、清醒，其亦回答「對」，最後員警亦先將警詢
      筆錄提示給其觀覽後，再請其簽名，而證人蘇文行於警詢
      過程中之陳述，確與警詢筆錄記載之意旨大致相符等情，
      業據原審法院當庭勘驗其警詢之錄影光碟屬實，並製有勘
      驗筆錄附審判筆錄可參（見原審卷第166頁反面），且原
      審勘驗後，復詢問證人蘇文行有何意見時，證人蘇文行亦
      表示其當時除了很緊張外，確有據實陳述等語（見原審卷
      第167頁），足認證人蘇文行前開警詢所證除具任意性外
      ，並經原審勘驗後，經其表示警詢所述實在而得以確保其
      真實性；且證人蘇文行之警詢所證，乃係用以證明本件被
      告是否確有交付賄賂即扣案茶葉予蘇文行，而約使蘇文行
      為投票權一定之行使等犯罪事實所必要。從而，依上開說
      明，證人蘇文行警詢中前揭之證言，應有證據能力。被告
      之選任辯護人為被告辯稱證人蘇文行於警詢中之證述無證
      據能力等語，難認有何法律上理由，尚無足取。
（三）再按除顯有不可信之情況外，公務員職務上製作之紀錄文
      書、證明文書，亦得為證據，刑事訴訟法第159條之4第1
      款亦有明定。本案中，原審依職權所調取台灣省彰化縣鹿
      港鎮第十九屆村長選舉候選人當選人名單，乃屬辦理選務
      之公務員職務上製作之紀錄文書，公訴人、被告及其辯護
      人均不爭執證據能力，復查無顯不可信之情況，依上述規
      定，自亦得作為證據。
（四）末按證人蘇文行自願交出經扣案之上開茶葉2罐，非屬供
      述證據，自無傳聞法則之適用，且該扣案物，係證人蘇文
      行自願提出供承辦員警扣案，亦據其於警詢時陳述明確，
      被告及其辯護人也未爭執有違法取得之情形，本院亦查無
      不得作為證據之情況，復與本案待證事實具有關聯性，故
      亦得作為證據。
（五）至被告及其選任辯護人於原審所提出被告持用之00000000
      00號行動電話門號之通話明細報表1份，因檢察官爭執其
      證據能力，惟檢察官所起訴之事實及本院下列所認定之事
      實，並未認定被告有何與證人蘇文行以電話聯絡之情，自
      未引用該份報表為證據，是該份報表並非以為本案認定被
      告犯罪與否之證據資料，故不贅述上開報表證據能力之有
      無，附此敘明。
二、認定被告有罪之理由方面：
    訊據上訴人即被告（以下簡稱被告）許通洲固不否認其確有
    於前述時、地，交付重量4兩裝之茶葉2罐予證人蘇文行，且
    其競選總部確於99年5月9日成立等事實，惟矢口否認其有何
    對於有投票權人之蘇文行交付賄賂而約使其投票權為一定行
    使之犯行，辯稱：伊係禮貌性的帶茶葉去找蘇文行泡茶、聊
    天，當時伊尚未決定要登記參選；又茶葉係友人張清溪致贈
    的，價格低廉；再蘇文行與伊係從小到大的朋友，伊並無行
    賄蘇文行之必要等詞。選任辯護人另為被告辯護稱：本件事
    實與被告前案被訴投票行賄許江東等人一案（即原審99年度
    選訴字第42號，經原審認定被告部分有罪審結後，被告上訴
    本院以100年度選上訴字第21號審理，該案已於100年3月22
    日審結，駁回被告之上訴，見卷附該2份判決書），係屬集
    合犯之同一犯行等語。然查：
（一）被告自87年至95年間，即曾擔任彰化縣鹿港鎮永安里里長
      ，且其係99年度臺灣省彰化縣鹿港鎮第19屆永安里里長選
      舉之候選人，而該次選舉係於99年6月12日投票，又被告
      於99年4月初，攜帶上開茶葉2罐至蘇文行之工廠贈與蘇文
      行等事實，業據被告供述明確，並有彰化縣鹿港鎮公所
      100年1月20日鹿鎮民字第1000001166號函檢附之彰化縣選
      舉委員會99年6月17日彰選一字第0991250310號公告檢附
      之當選人名單1份（參見原審卷宗第25頁、第26頁）附卷
      可參；又證人蘇文行乃彰化縣鹿港鎮永安里里民，且擔任
      該里第5鄰鄰長，亦為臺灣省彰化縣鹿港鎮第19屆永安里
      里長選舉之有投票權人，而被告確有於上開時、地致贈其
      扣案之2罐茶葉等情，亦據證人蘇文行分別於警詢、偵查
      中及原審審理時具結證述明確，並有被告所贈之茶葉2罐
      扣案可相佐證。是被告此部分之事實，應堪認定。
（二）被告雖否認其贈送茶葉給蘇文行時，有何行賄蘇文行之意
      ，並以前開情詞置辯。惟按（修正前）公職人員選舉罷免
      法第90條之1第1項之賄選罪係以對於有投票權之人，行求
      期約或交付賄賂或其他不正利益，而約其不行使投票權或
      為一定之行使為構成要件。亦即須視行為人主觀上是否具
      有行賄之犯意，而約使有投票權人為投票權一定之行使或
      不行使；客觀上行為人所行求期約或交付之賄賂或不正利
      益是否可認係約使投票權人為投票權之一定行使或不行使
      之對價；以及所行求、期約、交付之對象是否為有投票權
      人而定。上開對價關係，在於行賄者之一方，係認知其所
      行求、期約或交付之意思表示，乃為約使有投票權人為投
      票權一定之行使或不行使；在受賄者之一方，亦應認知行
      賄者對其所行求、期約或交付之意思表示，乃為約使其為
      投票權一定之行使或不行使。且對有投票權人交付之財物
      或不正利益，並不以金錢之多寡為絕對標準，而應綜合社
      會價值觀念、授受雙方之認知及其他客觀情事而為判斷（
      最高法院92年臺上字第893號判例要旨參照）。是以，投
      票行賄犯行成立之要件，核須以行為人有無出於行賄之意
      ，交付具與投票權行使或不行使呈對價關係之物予有投票
      權人，使該有投票權人認知行為人交付之用意後而收受等
      情為斷。
（三）查本件被告確有於前述時間，攜帶扣案之茶葉2罐至蘇文
      行之上開工廠交付予蘇文行，並當場請求蘇文行支持其參
      選等事實，業據證人蘇文行於警局初詢時證述：是朋友之
      情許通洲才會贈送伊茶葉，當時許通洲有提起要參選永安
      里里長並尋求支持，許通洲要離開時才將茶葉放在伊家客
      廳（註：其後已確認係送至蘇文行上開工廠），伊曾有風
      聞許通洲要參選永安里里長，而許通洲贈送茶葉當日亦向
      伊提起，伊才知道許通洲要參選等語明確；雖其後於偵查
      中，就被告係何時請求其支持時，證說被告係事後打電話
      尋求支持云云，且於原審審理時亦一度證說被告究係當場
      請求或事後打電話拜託伊支持已不復記憶云云，於本院再
      度證稱：「（問：你在原審作證當時被告去你家閒聊時，
      被告有說他要參選里長的事情，被告雖然有提到，但有無
      拜託你支持他，他會送你兩罐茶葉？）他沒有說要給我兩
      罐茶葉請我支持他。只是單純說要出來選里長。（問：你
      跟他認識很久，交情也很好，你會因為收到兩罐茶葉而投
      他，反之如果他沒有送茶葉就不投？）當然不會，我們交
      情這麼好，全家都會投他。」云云（見本院卷第49頁）。
      惟按證人之陳述有部分前後不符，或相互間有所歧異時，
      究竟何者為可採，法院仍得本其自由心證予以斟酌，非謂
      一有不符或矛盾，即應認其全部均為不可採；尤其關於行
      為動機、手段或結果等細節方面，證人之證言，每每因留
      意重點之不同，或對部分事實記憶欠明確，以致前後未盡
      相符，然其基本事實之陳述，若果與真實性無礙時，則仍
      非不得予以採信，此有最高法院所著92年度台上字第5566
      號判決意旨可為參照。查本件證人蘇文行之證言，雖有前
      述部分出入或證述不明之情形，然其於原審審理時，在檢
      察官就其前後證言不符處進行詰問時，另明確證述：伊與
      被告自幼相識，交情甚篤，年長後，工作上亦屬同業關係
      ，98年秋天，被告與伊見面時就曾提起其要再參選里長一
      事，因為其不甘心上次選舉時落選，此次送茶葉，大家心
      知肚明，也就不必（原筆錄誤載為『避』）談這些，伊大
      概知道被告的用意在於請伊支持他參選等語（見原審卷第
      111頁）；於原審當庭播放其警詢之錄影進行勘驗時，其
      在觀看警詢錄影後，詢其對勘驗結果有何意見時，其復明
      確證稱：伊當時除了很緊張外，係有據實陳述，但是伊係
      於案發前1年的秋天就已經知道被告有參選下1屆里長之意
      ，而非被告送茶葉時等語（見原審卷第167頁），且於本
      院審理時再證稱：「（問：你在警詢、偵查陳述是否實在
      ？）打電話的部分我不確定。其他部分應該沒有問題。」
      等語（見本院卷第49頁反面），足見證人蘇文行警局初詢
      所證，應屬事實，則其後改稱被告係以電話告知其有意參
      選並尋求支持云云，應係其記憶不清或為迴護被告之意，
      依前揭最高法院判決之意旨，尚不能因其後就被告何時向
      其尋求支持之時點與方式略有出入，即推翻其全篇證詞之
      真實性；又審諸證人蘇文行與被告自幼相識，年長後又從
      事同業，2人間，無論是私誼上或工作上，堪認交深友好
      ，此業據證人蘇文行證述如前，並為被告所不爭執，是依
      常情而言，若非被告確有為選舉一事向其行賄之事實，證
      人蘇文行依情、依理，均無無端設詞搆陷被告之可能，是
      從情、理方面檢驗證人蘇文行前開證言，更可確保其證言
      之真實性；且從被告與證人蘇文行間之交情而論，若非被
      告確有行賄證人之意，又怎會在其登記參選日即99年4月
      12日前數日，無故攜帶扣案之2罐茶葉前去贈送予證人，
      以當時已逾農曆年月餘而言（99年度之除夕為99年2月13
      日，同年、月14日至18日為大年初一至初五），難謂與過
      年期間致贈禮品之禮俗有何相干，況若從禮俗而言，年節
      間同輩好友贈禮之禮儀，亦應遵循有來有往之社會習慣，
      鮮有片面送禮、收禮而不回禮致有失禮數之情形，從本件
      情形而言，僅見被告、證人片面送禮、收禮，實悖於社會
      常情，可見證人蘇文行證說被告送禮之意在於尋求其支持
      參選，當非虛假；參以證人蘇文行復證說其對被告參選之
      志早已心知肚明，是其與被告間，在被告表明參選並尋求
      支持下，證人蘇文行並收下被告所交付之茶葉後，當確已
      就本件賄選達成合意，自屬明確。
（四）又查扣案之茶葉乃係被告之友人張清溪持以抵還所欠新台
      幣（下同）20萬元之債務，1斤值100元至2200元，此業據
      被告於警局時供述詳細（見彰警刑偵字第0990029874號卷
      第1頁反面錄），而據收受該筆茶葉之證人蘇文行於偵查
      中及原審均證稱：以平常有在喝茶的人喝起來，扣案之茶
      葉大概有1斤500元至1000元之價值等語（見99年度選偵字
      第38號卷第20頁、原審卷第111頁），惟被告其後即改稱
      扣案茶葉乃友人張清溪所致贈，非伊特別買入或張清溪用
      以抵債云云，前後所供不一，而證人張清溪於被告另案審
      理中（即原審99年度選訴字第42號）證稱：系爭茶葉係伊
      贈與被告，每斤係以190元買進，扣案之茶葉應僅值60餘
      元云云（見原審99年度選訴字第42號卷99年9月21日審判
      筆錄第23頁），於本院行交互詰問時又改證稱：「一瓶四
      兩重。差不多市價五、六十元。因為法官那時問大概賣多
      少，實際價格是一斤110元，因為是要送人的，所以我買
      比較便宜，是松柏嶺的茶，是剛好有剩我才送給被告。我
      那時有跟法官說在年底之前。」、「（問：茶葉是杉林溪
      的茶葉嗎？）是松柏嶺的茶葉。（問：為何包裝是杉林溪
      的？）為了好看，現在的茶葉都包裝的很漂亮。」、「（
      問：茶葉一斤110元，是指有沒有包裝的價錢？）沒有包
      裝。」、「（問：包裝費多少？）外面罐子以前買是六元
      ，裡面袋子是一元四角。」等語（見本院卷第47頁），證
      人張清溪前後所證不一，顯非可採。但證人蘇文行於本院
      行交互詰問時，仍未否認其確有指證茶葉一斤約五百元至
      一千元等情，且更進一步證稱：「我跟他（指被告）交情
      那麼好，他應該會送我價值高的茶葉」等語（見本院卷第
      49頁反面），且查投票行賄罪之物可否認有對價關係，依
      前揭說明，要以該行賄之物客觀上之價值足否改變受賄之
      人的投票意向為判斷，此應以社會生活一般人之認知來看
      ，自非以該物是否被告所出錢購入或價格之多寡為論斷之
      依據，是被告後改稱茶葉係友人張清溪所贈及證人張清溪
      證稱茶葉確係其贈與被告等詞，除因與被告原本之供述顯
      相出入而難認可採外，亦與扣案之茶葉足否構成行賄之對
      價關係無涉；且扣案茶葉之價值為何？依茶葉之性質，非
      單純可依其重量或外觀等等表面因素來判斷，而係牽涉到
      品嘗者主觀之感覺、社會一般之評價等等價值之判斷，難
      認有絕對之定價，是應以社會一般人之認知與生活經驗下
      可接受之價格為斷，始不至逾脫常情。本件扣案之茶葉，
      若依實際收受茶葉之證人蘇文行品嘗後所證，認應有每斤
      500元至1000元之譜，其此之論斷並未溢乎一般人對市售
      茶葉價格之認知，則證人張清溪證說該批茶葉每斤僅值
      190元、110元爾爾，顯與社會一般人所認知茶葉之行情難
      謂相符，又其復未能提出其購買扣案茶葉之收據以佐其詞
      ，自不能採為有利於被告之認定依據。是本件證人蘇文行
      收受被告所交付扣案之茶葉，依社會一般人之認知，乃具
      有相當之價值，且以本件被告供稱取得茶葉之情節前後不
      一，以及證人張清溪上開所證茶葉價格亦前後不一，均難
      足採，而扣案之茶葉既經精美包裝，且係以杉林溪茶包裝
      ，價格應比之證人張清溪證述單純未經包裝之茶葉高，是
      本件茶葉兩罐合計半斤之價格，應以證人蘇文行所證之茶
      葉價格一斤最低五百元為準即為二百五十元，且自足以作
      為行賄之對價，堪可認定。
（五）再者，證人黃振榮、許財榮雖於被告另案審理時分別為被
      告證稱：被告當時沒有意思要參選，是伊等與一些朋友鼓
      勵他參選，鼓勵他去選里長，這次選舉伊一直勸他，他都
      不要，4月12日那天伊等去領錢幫他登記參選里長的，4月
      12日當天伊等叫被告去參選，之前他不想參選，是許財榮
      開車戴他去登記的等語（見原審卷附本院100年度選上訴
      字第21號審判筆錄），與被告所辯其係於99年4月12日經
      人勸進下始決意參與之詞，所相附和。惟查，被告係於98
      年秋天之某日，即向證人蘇文行表明其不甘前次里長選舉
      落選，決定再次參加本屆里長選舉之意，業據證人蘇文行
      於原審審理時證述鑿鑿；又選舉乃眾人參與之事，依常情
      而言，若非長期深入的經營社會、鄰里之關係，並及早備
      妥競逐之資源，實無在短期內衝刺即能收勝選之成果，是
      被告與證人黃振榮、許財榮陳稱被告係在數名友好之支持
      者臨時勸進下決意參選等詞，實與常情相違，難認可信；
      況參選者於正式登記參選前，由於考量主、客觀各種因素
      ，致是否參選常遲而未決、故做樣子、未公開表態、秘而
      不宣等不一而足，而事先鴨子划水、暗地佈署爭取選民支
      持，於基層選舉，為免打草驚蛇或亂了佈局，即使親朋好
      友，亦不免並未確知真情者所在多有，故證人黃振榮、許
      財榮所證被告於4月12日始決定登記參選等情，亦不足資
      為被告送茶葉並非賄選之有利憑證。另查被告雖係於登記
      參選前，即向證人蘇文行行賄，表明參選之意，但查其後
      確有登記參選，且按公職人員選舉罷免法第99條第1項所
      規定投票行賄罪之要件，係以對於有投票權之人，行求、
      期約或交付賄賂或其他不正之利益，而約其不行使投票權
      或為一定之行使即可成立，並不以行求、期約、交付賄賂
      之時點，行為人是否已登記參選為斷，是以，本件被告確
      有交付賄賂給有投票權之蘇文行，並與其達成合意，已見
      前述，自不因被告交付賄賂之時點早於其登記參選之時間
      ，而可用以否認被告投票行賄犯行之成立。
（六）復按「刑法於94年2月2日修正公布（95年7月1日施行）刪
      除連續犯規定之同時，對於合乎接續犯或包括的一罪之情
      形，為避免刑罰之過度評價，已於立法理由說明委由實務
      以補充解釋之方式，發展接續犯之概念，以限縮數罪併罰
      之範圍。而多次投票行賄行為，在刑法刪除連續犯規定之
      前，通說係論以連續犯。鑑於公職人員選舉，其前、後屆
      及不同公職之間，均相區隔，選舉區亦已特定，以候選人
      實行賄選為例，通常係以該次選舉當選為目的。是於刪除
      連續犯規定後，苟行為人主觀上基於單一之犯意，以數個
      舉動接續進行，而侵害同一法益，在時間、空間上有密切
      關係，依一般社會健全觀念，難以強行分開，在刑法評價
      上，以視為數個舉動之接續實行，合為包括之一行為予以
      評價，較為合理，於此情形，即得依接續犯論以包括之一
      罪。否則，如係分別起意，則仍依數罪併合處罰，方符立
      法本旨」，此有最高法院99年6月29日99年度第5次刑事庭
      會議（一）決議要旨可參；又按集合犯係指犯罪構成要件
      之行為，依其本質、犯罪目的或社會常態觀之，常具有反
      覆、繼續為之之特性，此等反覆實行之行為，於自然意義
      上雖係數行為，但依社會通念，法律上應僅為一總括之評
      價，法律乃將之規定為一獨立之犯罪類型，而為包括一罪
      。故犯罪是否包括一罪之集合犯，客觀上，應斟酌其法律
      規定文字之本來意涵、實現該犯罪目的之必要手段、社會
      生活經驗中該犯罪實行常態及社會通念等；主觀上，則視
      其是否出於行為人之1次決意，並秉持刑罰公平原則，加
      以判斷（最高法院97年度臺上字第873號、同院97年度臺
      上字第1060號、同院97年度臺上字第1400號判決要旨參照
      ）。亦即，公職人員選舉罷免法第99條第1項之投票行賄
      罪，究與一般經營事業而反覆進行同一社會活動之態樣有
      別，無論從立法規範之內部目的與法條本身之外觀文意而
      論，均難謂立法者有將之歸為有反覆實施一犯罪類型之意
      思，自不能認為有「集合犯」之適用。本件被告雖另涉他
      案之投票行賄犯行（即原審99年度選訴字第42號及其後上
      訴之本院100年度選上訴字第21號，上開判決書均參見本
      案原審卷宗），然查其前、後案投票行賄之犯行，時間均
      非相同（本件犯罪時間為99年4月初，前案之犯罪時間分
      別為同年3月間及4月底），行賄之對象更不同一，受賄之
      人間也無相關，客觀上皆非密接不分，在刑法評價上，堪
      認各具獨立性，自無可率然以集合犯之概念籠統規範之，
      其情節亦與接續犯之要件有間。是本院認為被告前、後案
      各次對於不同之有投票權人交付賄賂，而約其為投票權一
      定行使之行為，均在滿足其各次投票行賄之構成要件，各
      具獨立性，是其前、後各對於有投票權人交付賄賂，而約
      其為一定行使之行為，自應1罪1罰，非論以集合犯之1罪
      。則選任辯護人請求本院將本案與被告之前案論以一罪，
      於法尚有誤會，容有未洽，也無可採為有利於被告認定之
      依據。
（七）綜上所陳，本件被告確有交付扣案茶葉予有投票權之人，
      並使收受茶葉之人認知其交付之目的而收受，且扣案之茶
      葉與被告行賄之目的間，客觀上確有對價之關係，在在經
      本院認定如前。是被告投票行賄之犯行已臻明確，堪予認
      定，應依法予以論科。
三、按投票行賄罪之處罰，於刑法第144條及公職人員選舉罷免
    法第99條第1項分別設有規定，而公職人員選舉罷免法第99
    條第1項相較於刑法第144條而言，應屬特別法，則依特別法
    優於普通法之規定，當優先適用公職人員選舉罷免法第99條
    第1項。又按（修正前）公職人員選舉罷免法第90條之1第1
    項之投票行賄罪，以對於有投票權之人，行求、期約或交付
    賄賂或其他不正利益，而約其不行使投票權或為一定之行使
    者為構成要件。其行求、期約、交付行為，係屬階段行為，
    其行求賄選階段，屬行賄者單方意思表示行為，不以相對人
    允諾為必要；而交付賄選階段，除行賄者有實施交付賄賂行
    為外，因對收受賄賂者，刑法第143條有投票受賄罪之處罰
    規定，二者乃必要共犯中之對向犯，以2個以上之行為者，
    彼此相互對立之意思經合致而成立犯罪，雖不以收受者確已
    承諾，或進而為一定投票權之行使為必要，仍須於行賄人交
    付賄賂或其他不正利益時，受交付之相對人對其交付之目的
    已然認識而予收受，其交付賄賂或其他不正利益之犯行始克
    成立，行賄者始成立交付賄賂罪，否則尚屬期約或行求之階
    段（最高法院93年度臺上字第2672號判決要旨參照）。
四、是核被告本件所為，係犯公職人員選舉罷免法第99條第1項
    之對於有投票權人交付賄賂，而約其為一定之行使罪。又期
    約賄賂之前階段行為已為其後交付賄賂之後行為所吸收，不
    另成立期約賄賂罪。且按刑事審判旨在實現刑罰權之分配的
    正義，故法院對有罪被告之科刑，應符合罪刑相當之原則，
    使輕重得宜，罰當其罪，以契合社會之法律感情。此所以刑
    法第57條明定科刑時應審酌一切情狀，尤應注意該條所列10
    款事項以為科刑輕重之標準，並賦予法院裁量權。又如何量
    定其刑及是否宣告緩刑，固屬實體法上賦予法院得為自由裁
    量之事項，但此項裁量權之行使，並非得以任意或自由為之
    ，仍應受一般法律原則之拘束，即必須符合所適用法律授權
    之目的，並受法律秩序之理念、法律感情及慣例等所規範。
    若違反比例原則、平等原則時，得認係濫用裁量權而為違法
    ，此最高法院著有91年度臺上字第5295號判決要旨可供參照
    。原審認被告罪證明確，予以論罪科刑，固非無見，惟按：
    本件茶葉依證人蘇文行證稱：一斤500元左右等語，則以2
    罐為單位（即俗稱半斤），價值應僅約新台幣250元，原審
    誤認係500元，尚有未洽。、公職人員選舉罷免法第九十
    九條第三項規定：「預備或用以行求期約或交付之賄賂，不
    問屬於犯人與否，沒收之。」此項沒收為刑法第三十八條沒
    收之特別規定，採絕對義務沒收主義，祇要係預備或用以行
    求期約或交付之賄賂，不論是否屬於被告所有或已否扣案，
    法院均應宣告沒收，並無自由裁量之餘地。但如其賄賂已交
    付予有投票權之人收受，因收受者係犯刑法第一百四十三條
    第一項之投票受賄罪，其所收受之賄賂應依同法條第二項規
    定沒收之，如全部或一部不能沒收時，追徵其價額。故犯投
    票行賄罪者，其已交付之賄賂固應依刑法第一百四十三條第
    二項之規定，於其對向共犯所犯投票受賄罪之從刑宣告沒收
    、追徵，而毋庸再依首揭規定重複宣告沒收。但若對向共犯
    （即收受賄賂者）所犯投票受賄罪嫌，業經檢察官依刑事訴
    訟法第二百五十三條規定為不起訴處分，或依同法第二百五
    十三條之一為緩起訴處分確定者，則收受賄賂之對向共犯既
    毋庸經法院審判，其所收受之賄賂即無從由法院依刑法第一
    百四十三條第二項之規定宣告沒收、追徵。至刑事訴訟法第
    二百五十九條之一雖規定：檢察官依同法第二百五十三條或
    第二百五十三條之一為不起訴或緩起訴之處分者，對供犯罪
    所用、供犯罪預備或因犯罪所得之物，以屬於被告者為限，
    「得」單獨聲請法院宣告沒收；但其限於供犯罪所用、供犯
    罪預備或因犯罪所得之物，且必須「屬於被告者」，始「得
    」由檢察官聲請法院宣告沒收，係採相對義務沒收主義，與
    前揭公職人員選舉罷免法第九十九條第三項規定「不問屬於
    犯人與否」均沒收之，其範圍並不相同。況該法條用語既曰
    「得」，而非曰「應」，則檢察官是否依該條規定單獨聲請
    法院宣告沒收，仍有裁量權，若檢察官未依上述規定單獨聲
    請法院宣告沒收，則法院自仍應依公職人員選舉罷免法第九
    十九條第三項之規定，將犯投票行賄罪者所交付之賄賂，於
    投票行賄罪之本案予以宣告沒收，始符立法本旨。本件蘇文
    行之緩起訴於100年6月30日始屆滿，業據蘇文行於本院供述
    明確（見本院卷第48頁反面），是扣案之茶葉2罐，原判決
    未予以沒收，亦有未洽。被告上訴否認犯行以及被告之選任
    辯護人主張本件事實與本院100年度選上訴字第21號案屬同
    一案件云云，指摘原審判決不當，如前所述，雖無理由，惟
    原判決既有上開可議之處，自應本院將原審判決予以撤銷改
    判，爰審酌被告前未有犯罪記錄，並曾擔任2屆里長，品行
    尚稱良好，然查選舉乃民主政治最重要之表徵，其攸關一國
    政治良窳甚鉅，而賄選為嚴重破壞民主機制之正常運作及選
    舉公平性之主要根源，被告曾親身參與選舉，並在選民託負
    下，當選而出任2任里里長，得以直接參與及享受民主之成
    果，當深知此乃係吾國先民歷經數代人付出慘痛爭取之代價
    ，始換得今日民主之根基，而里長選舉，更是近年來民主意
    識深化下，參政權下放，擴大人民參與政治精神之展現，本
    應珍惜如此民主之幼苗，以求民主精神之正面價值得以向上
    發展，一清上位選舉之污穢，反不知守法維護乾淨選舉之公
    正性，明知賄選對民主政治最珍貴之選舉制度所造成嚴重破
    壞性，竟輕忽法紀，為求當選，竟未循正常方式，而對於有
    投票權人交付賄賂而為賄選之行為，嚴重破壞選舉之公正精
    神，干擾真正民意之呈現，所生損害難謂輕微，犯後又未能
    坦認犯行，未見悔意，另考其犯罪之動機、方法、手段、智
    識程度等一切情狀，量處被告有期徒刑三年二月。另被告所
    犯之公職人員選舉罷免法第99條第1項之對於有投票權之人
    ，交付賄賂，而約其投票權為一定之行使罪，既均經宣告有
    期徒刑之刑，應依公職人員選舉罷免法第113條第3項、刑法
    第37條第2項之規定，就被告所犯對於有投票權之人，交付
    賄賂，而約其投票權為一定之行使罪，併予宣告褫奪公權2
    年。
五、被告交予證人蘇文行收受之賄賂即扣案之茶葉各2罐，因蘇
    文行緩起訴處分期間於100年6月30日始屆滿，致未經臺灣彰
    化地方法院檢察署檢察官依刑事訴訟法第259條之1之規定單
    獨聲請法院宣告沒收，業據蘇文行於本院審理時供明（見本
    院卷第48頁反面），則依前揭說明，該扣案物尚無發生重複
    執行沒收之虞，故仍應依公職人員選舉罷免法第99條第3項
    規定，均宣告沒收。
據上論斷，應依刑事訴訟法第369條第1項前段、第364條、第299
條第1項前段，公職人員選舉罷免法第99條第1項、第3項、第113
條第3項，刑法第11條、第37條第2項，判決如主文。
本案經檢察官吳經綸到庭執行職務。
中    華    民    國   100    年    6     月    17    日
            刑事第一庭    審判長法  官  李  璋  鵬
                                法  官  胡  森  田
                                法  官  胡  忠  文
以上正本證明與原本無異。
如不服本判決應於收受送達後10日內向本院提出上訴書狀，其未
敘述上訴之理由者，並得於提起上訴後10日內向本院補提理由書
（均須按他造當事人之人數附繕本）「切勿逕送上級法院」。
                                書記官  廖  家  莉
中    華    民    國   100    年    6     月    17    日
附錄法條
公職人員選舉罷免法第99條第1項
對於有投票權之人，行求期約或交付賄賂或其他不正利益，而約
其不行使投票權或為一定之行使者，處 3 年以上 10 年以下有
期徒刑，得併科新臺幣1 百萬元以上 1 千萬元以下罰金。